【裁判字號】    98,重訴,282
【裁判日期】    990427
【裁判案由】    拆屋還地等
【裁判全文】
臺灣板橋地方法院民事判決             98年度重訴字第282號
原      告  庚○○
法定代理人  陳圓光
訴訟代理人  劉志忠律師
被      告  戊○○
            丙○○
            乙○○
            甲○○
上列被告共同
訴訟代理人  陳達成律師
複代理人    王家鋐律師
被      告  己○○    住台北縣土城市○○路127號
上列當事人間請求拆屋還地等事件，經本院於民國99年4月6日言
詞辯論終結，判決如下：
    主  文
被告戊○○應將如本判決附圖所示A部分面積70.02平方公尺土地
上之建物（門牌號碼台北縣土城市○○路121號房屋）拆除騰空
，將該土地返還予原告；並應給付原告新台幣拾萬捌仟陸佰肆
拾元，及自民國98年7月14日起至清償日止，按年息5%計算之利
息。
被告丙○○應將如本判決附圖所示B部分面積86.56平方公尺土地
上之建物（門牌號碼為台北縣土城市○○路123號房屋）拆除騰
空，將該土地返還予原告；並應給付原告新台幣拾柒萬壹仟佰
捌拾捌元，及自民國98年7月14日起至清償日止，按年息5%計算
之利息。
被告乙○○、甲○○應將如本判決附圖所示C部分面積79.55平方
公尺土地上之建物（門牌號碼為台北縣土城市○○路125號房屋
）拆除騰空，將該土地返還予原告；並應給付原告新台幣拾伍萬
柒仟伍佰壹拾元，及自民國98年7月14日起至清償日止，按年息
5%計算之利息。
被告己○○應將如本判決附圖所示D部分面積63.04平方公尺土地
上建物（門牌號碼為台北縣土城市○○路127號房屋）拆除騰空
，將該土地返還予原告；並應給付原告新台幣拾貳萬伍仟貳佰貳
拾貳元，及自民國98年7月30日起至清償日止，按年息5%計算之
利息。
被告戊○○應自民國98年6月19日起至返還本判決主文第一項所
示土地之日止，按年給付原告新台幣萬伍佰貳拾玖元。
被告丙○○應自民國98年6月19日起至返還本判決主文第二項所
示土地之日止，按年給付原告新台幣萬柒仟柒佰肆拾元。
被告乙○○、甲○○應自民國98年6月19日起至返還本判決主文
第三項所示土地之日止，按年給付原告新台幣萬肆仟陸佰捌拾
肆元。
被告己○○應自民國98年7月23日起至返還本判決主文第四項所
示土地之日止，按年給付原告新台幣貳萬柒仟肆佰捌拾伍元。
本件所命被告乙○○、甲○○應給付原告之金錢，如其中一被告
已為給付，於其給付範圍內，另一被告免為給付。
原告其餘之訴駁回。
訴訟費用由被告戊○○、丙○○、己○○各負擔20%，被告乙○○、甲○○各負擔10%，其餘20%由原告負擔。
本判決主文第一項於原告以新台幣玖拾伍萬元供擔保後，得為假
執行；但被告戊○○如於假執行程序實施前，以新台幣貳佰捌拾
肆萬玖仟捌佰拾肆元為原告預供擔保，得免為假執行。
本判決主文第二項於原告以新台幣壹佰拾捌萬元供擔保後，得為
假執行；但被告丙○○如於假執行程序實施前，以新台幣佰伍
拾貳萬貳仟玖佰玖拾貳元為原告預供擔保，得免為假執行。
本判決主文第三項於原告以新台幣壹佰零捌萬元供擔保後，得為
假執行；但被告乙○○、甲○○如於假執行程序實施前，以新台
幣佰貳拾萬柒仟陸佰捌拾伍元為原告預供擔保，得免為假執
行。
本判決主文第四項於原告以新台幣捌拾陸萬元供擔保後，得為假
執行；但被告己○○如於假執行程序實施前，以新台幣貳佰伍拾
陸萬伍仟柒佰貳拾捌元為原告預供擔保，得免為假執行。
原告其餘假執行之聲請駁回。
    事實及理由
甲、程序方面：
一、本件被告己○○未於言詞辯論期日到場，核無民事訴訟法第
    386條所列各款情形，應依原告之聲請，由其一造辯論而為
    判決。
二、訴訟繫屬後，原告原法定代理人丁○○因病辭去主任委員，
    經原告管理暨監察委員會議決議由原副主任委員陳圓光代理
    ，擔任原告之法定代理人，旋由陳圓光具狀聲明承受訴訟（
    見本院卷第70頁），合於民事訴訟法第175條、第176條之規
    定，先此敘明。
乙、實體方面：
一、原告起訴主張：
（一）有權利能力者，有當事人能力，民事訴訟法第40條第1項
      定有明文；又寺廟財產為寺廟所有，監督寺廟條例第6條
      定有明文，故寺廟雖未依民法規定為法人之登記，苟依上
      開條例辦理寺廟登記，即有權利能力（最高法院80年度台
      上字第437號判決參照）。原告（原名稱媽祖宮）早在民
      國54年間即辦理寺廟登記，並享有獨立之財產，有台北縣
      寺廟登記證及土地登記謄本可稽，自屬具有當事人能力。
      其現名稱為「庚○○」，坐落台北縣土城市○○段1186地
      號土地（下稱系爭土地）登記簿所載之所有權人名義亦為
      「庚○○」，至於寺廟登記證所載「庚○○（媽祖宮）」
      乃屬行政管理之行為，且係為表明原告名稱之沿革，對於
      原告「庚○○」之權利主體性，並無影響，無被告所主張
      當事人能力欠缺之問題。
（二）依土地法所為之登記，有絕對效力，土地法第43條定有明
      文；又物之所有權具有排他性，一物之上不能同時存在二
      以上之完全所有權，已登記之不動產物權，苟未塗銷登記
      ，依土地法第43條規定，有絕對之效力，不能承認同一不
      動產同時有另一所有權之存在，即使已登記之所有權其登
      記具有無效之原因，但於該他人未提起塗銷登記之訴並獲
      得勝訴之確定判決以前，究難否定其登記所生之效力（最
      高法院72年度台再字第20號、87年度台上字第173號判決
      參照）。查系爭土地於36年7月1日辦理土地總登記時，即
      登記為原告所有，詎被告無正當權源，占有原告所有之系
      爭土地，其等分別占用情形如下：
      被告戊○○之建物即門牌號碼台北縣土城市○○路121
        號，無權占有系爭土地如台北縣板橋地政事務所99年1
        月8日複丈成果圖（下稱附圖）所示A部分，其占用原告
        土地面積70.02平方公尺。
      被告丙○○之建物即門牌號碼台北縣土城市○○路123
        號，無權占有系爭土地如附圖所示B部分，其占用原告
        土地面積86.56平方公尺。
      被告乙○○、甲○○之建物即門牌號碼台北縣土城市○○路125號，無權占有系爭土地如附圖所示C部分，其占
        用原告土地面積79.55平方公尺。
      被告己○○之建物即門牌號碼台北縣土城市○○路127
        號，無權占有系爭土地如附圖所示D部分，其占用原告
        土地面積63.04平方公尺。
      原告依民法第767條之規定，請求被告將上開建物拆除，
      並返還土地予原告。
（三）對於被告以系爭土地登記為原告所有，具有重大瑕疪等情
      之抗辯，反駁如下：
      被告辯稱原告捐地匾額所載祀田為10甲，系爭土地登記
        有明顯重大瑕疪，系爭土地位於10甲之外云云。惟查，
        依被告提出之被證10祀田匾（見本院卷第108頁），所
        載李武侯李維芝係將「九芎林山埔」獻為原告之祀田，
        其中所言「新莊司主周勘明成熟田十甲零餘，埔田坡塘
        不在丈內核對」之詞，即指明祀田中有10甲零餘為成熟
        田，埔田坡塘則未在丈內核對，足認原告之祀田包括成
        熟田及埔田、坡塘，被告所辯與祀田匾所載文義明顯不
        符。
      又台北縣政府98年5月12日函覆台灣高等法院97年度上
        字第281號拆屋還地事件有關原告寺廟登記檔存資料（
        見本院卷第178至188頁），其中台北縣政府民政局社會
        課於42年5月30日撰寫簽稿及報告載明「庚○○（俗稱
        媽祖宮）」、寺廟登記概況表所載寺廟類別「新莊庚○○（媽祖宮）」及寺廟財產登記表載明：「本廟土地畝
        數，耕地十三甲、山地二百四十七甲、荒地五十甲」之
        情，上開報告及登記資料均係台北縣政府依法定職權所
        為之調查及登記，可證「媽祖宮」、「庚○○」係同一
        廟宇。
      原告於42年台北縣政府辦理寺廟登記時，廟名即為「新
        莊庚○○」（俗稱媽祖宮），有原證11原告第一次寺廟
        登記卷宗資料可參。又62年台北縣政府核發之寺廟登記
        證亦載明原告廟名為「庚○○（媽祖宮）」，以台北縣
        政府登記資料而言，「庚○○」、「媽祖宮」乃同一寺
        廟，被告之抗辯不實。且寺廟登記及相關變更登記，雖
        以縣市政府為主管機關，惟其作業流程係由提出申請之
        寺廟將申請資料送交鄉鎮市公所，公所初審後轉送縣市
        政府複審，複審通過後，將核准登記或變更之同意函及
        登記表函復公所，再由公所交予申請人，有台北縣政府
        辦理寺廟登記、寺廟信徒變動登記、寺廟負責人變動登
        記等標準作業流程說明可參（見本院卷第190至197頁）
        ，故鄉鎮市公所乃寺廟相關事項登記作業職權機關之一
        ，被告稱新莊市公所與寺廟登記無關，為曲解之詞。
（四）被告無權占有系爭土地，依民法第184條之規定應負損害
      賠償責任，又被告無法律上之原因而受占用土地之利益，
      依民法第179條之規，亦應返還其利益。為此，爰依上開
      民法規定及土地法第105條準用第97條之規定，請求被告
      返還相當於土地租金之不當得利，並依土地申報地價年息
      10%計算被告自本件起訴之日往前回溯5年起，應給付予原
      告之金額，及至拆屋還地之日止每年應給付之金額均如附
      表所示。
（五）聲明：
      被告戊○○應將系爭土地如附圖所示A部分面積70.02平
        方公尺土地上之建物（門牌號碼台北縣土城市○○路12
        1號房屋）拆除騰空，將該土地返還予原告，並應給付
        原告新台幣（下同）30萬5285元，及自起訴狀繕本送達
        翌日起至清償日止，按年息5%計算之利息。
      被告丙○○應將系爭土地如附圖所示B部分面積86.56平
        方公尺土地上之建物（門牌號碼為台北縣土城市○○路
        123號房屋）拆除騰空，將該土地返還予原告，並應給
        付原告37萬7400元，及自起訴狀繕本送達翌日起至清償
        日止，按年息5%計算之利息。
      被告乙○○、甲○○應將系爭土地如附圖所示C部分面
        積79.55平方公尺土地上之建物（門牌號碼為台北縣土
        城市○○路125號房屋）拆除騰空，將該土地返還予原
        告，並應給付原告34萬6840元整，及自起訴狀繕本送達
        翌日起至清償日止，按年息5%計算之利息，
      被告己○○應將系爭土地如附圖所示D部分面積63.04平
        方公尺土地上建物（門牌號碼為台北縣土城市○○路12
        7號房屋）拆除騰空，將該土地返還予原告，並應給付
        原告27萬4850元，及自民事準備（一）狀繕本送達翌日
        即98年7月30日起至清償日止按年息5%計算之利息。
      被告戊○○應自98年6月19日起至返還上開聲明所示
        土地之日止，按年給付原告6萬1057元。
      被告丙○○應自98年6月19日起至返還上開聲明所示
        土地之日止，按年給付原告7萬5480元。
      被告乙○○、甲○○應自98年6月19日起至返還上開聲
        明所示土地之日止，按年給付原告6萬9368元。
      本件被告乙○○、甲○○應給付之金錢，如任一被告已
        為給付，於其已給付範圍內，另一被告免為給付。
      被告己○○應自98年7月23日起至返還上開聲明所示
        土地之日止，按年給付原告5萬4971元。
      上開聲明至，原告願供擔保請宣告准假執行。
二、被告戊○○、丙○○、乙○○、甲○○共同以：
（一）原告庚○○應不具有訴訟法上之當事人能力，寺廟若要具
      有民事訴訟程序上之當事人能力，則應以「寺廟之名義」
      為其訴訟主體，始為合法，對於「寺廟之名義」之判斷，
      則應以「寺廟登記證上之名稱」為據，本件登記證上寺廟
      名稱為「庚○○（媽祖宮）」，非「庚○○」，原告並非
      以「寺廟登記證上之名義」為其訴訟主體，故起訴並不合
      法。
（二）原告庚○○謂：「一、（二）、、、於58年間由新莊鎮公
      所證明內容略以：『新莊庚○○原名媽祖宮，因所有地產
      所有權狀均為「媽祖宮」，但現有廟名實稱「庚○○」係
      因本廟自雍正5年間興建媽祖祠宇……確係同廟異名』。
      、、、，並於66年將系爭土地所有權人名義更名為『庚○○』」云云。然按「經辦寺廟登記之機關在縣市為縣市政
      府，在直隸行政院之市為社會局，在特殊行政區為各該主
      管官署」，寺廟登記規則第7條明文規定，足以證明寺廟
      登記等之相關事項，其主管機關於縣市應為縣市政府，新
      莊寺廟之主管機關應為台北縣政府。然原告卻逕以新莊鎮
      公所之證明書，說明庚○○與媽祖宮實屬同一寺廟，此顯
      係以非該主管機關之出具之證明書混淆事實，應不足採信
      。
（二）原告就系爭土地66年3月25日所為之土地更名登記，顯具
      有重大明顯之瑕疵而無效，是原告庚○○應不受土地法第
      43條之保障：
      64年間，原告庚○○曾向台北縣政府申請「同廟異名」
        證（被證5），惟台北縣政府則回以「請補送不動產清
        冊及土地所有權狀」（被證6），以查明庚○○是否與
        媽祖宮具有相同之土地權狀範圍，易言之即是查明是否
        為同一權利主體，若是方才給予證明，反之則否。然原
        告庚○○無法提出相關清冊而未予呈送，是台北縣政府
        亦未開具此等「同廟異名」證明文書，等同台北縣政府
        認為兩者非同一權利主體。
      又65年間，原告庚○○改向台北縣政府申請「更名證明
        」（被證7），並於該申請書上載明：「於民國40年1月
        30日更名為庚○○」等語。惟第一次寺廟登記時間應為
        40年4月25日，且寺廟名稱即為「庚○○（媽祖宮）」
        （被證8），是原告庚○○上開申請書顯屬虛構，且有
        誤導主管機關之疑。經主管機關台北縣政府明查後，發
        現此為兩個不同之權利主體，自當未發予此更名證明。
        然原告庚○○卻又於同年、月、日之時，向無關之第三
        機關新莊鎮公所再次申請發給「同廟異名」之證明書（
        被證9），其用意為何不得而知。該更名登記，程序上
        顯具有重大明顯之瑕疵事由，而不應受土地法第43條登
        記具有絕對效力之保障。
（三）原告寺廟廟產之權利取得原因，清楚載明廟產來源係由「
      乾隆戊戌年間善信李武侯兄弟獻納」，而證明其權利來源
      之文件即為「匾額及施主牌位立碑為證」。被證10之捐地
      匾額記載「田10甲零餘，埔田、坡塘不在丈內」，足以證
      明「庚○○擁有媽祖田山土地300甲作為祀田」，非屬真
      實。其廟產應僅有10餘甲，並非300多餘甲，故未包括系
      爭土地。
（四）系爭土地於35年間之土地總登記，具有重大明顯之瑕疵而
      無效，故不生土地法第43條之效力：
      依內政部70年4月20日台內地字第17330號解釋函，其謂
        ：「一、日據時代之土地台帳，無登記之效力。二、土
        地台帳為日本政府徵收地租（賦稅）之冊籍，為地稅管
        理機關所保管」之詞，台灣地區光復後之土地總登記，
        係依據日治時代土地台帳謄本為之，依被證11之日治時
        代土地登記簿，可知該登記簿所載之所有權人為「公業
        媽祖宮」。惟被證12之光復後土地登記簿，所載之總登
        記所有權名義卻為「媽祖宮」，而非「公業媽祖宮」。
        被證13之土地台帳本，僅該台帳謄本出現「媽祖宮」、
        「庚○○」等業主之名稱，足以證明光復後之土地總登
        記係依「土地台帳謄本」而非依「日據時代土地登記簿
        」轉載。依上開內政部之函釋，系爭土地光復後之總登
        記，係憑日據時代土地台帳謄本記載，是其程序顯具有
        重大明顯之瑕疵而應無效。
      又庚○○及媽祖宮之土地台帳謄本（見被證13）業主名
        稱記載，若庚○○與媽祖宮為同一權利主體，為何台帳
        謄本呈現兩個不同之權利主體，是其應非同一權利主體
        。是光復後之土地總登記，其程序出現重大明顯之瑕疵
        而應無效。
（五）被告等人係以地上權之意思占用系爭土地：
      被告等人迄今仍於系爭土地上耕作居住，乃係嗣承其等之
      先祖與「四結首」間之耕佃關係，及渠等與「四結首」後
      代子孫間或因租賃、或因永佃等之關係而占有，乃不爭之
      事實。是被告等人既係以永佃權之意思一脈相承而占有系
      爭土地，故無論係依日治時期之法令，或循現今相關法律
      之規定，併衡諸被告等蓽路藍縷、艱辛耕耘終身之事實，
      自當得因時效取得而主張「地上權」之登記，要無疑義。
      又若具有時效取得地上權之要件及無私權爭執等二要件後
      ，即屬有權占有者，而不得對之訴請民事拆屋還地等訴訟
      ；又關於有無私權爭執之判斷，依時效取得地上權登記審
      查要點第16點規定及其相關私權爭執判斷之實務見解，應
      以申請人何時符合時效取得地上權登記要件（即實體要件
      ）作為認定基準時點，而非以申請時點為準，對此應無疑
      義。本案被告等人早於87年間，即符合本案時效取得地上
      權之要件，而庚○○係98年間始對之提起本案民事拆屋還
      地等訴訟，於符合時效取得地上權要件以前，根本無私權
      爭執之問題，應已具有時效取得地上權要件及無私權爭執
      等二要件，被告屬有權占有而不得對之訴請拆屋還地等語
      置辯。並為答辯聲明：（一）駁回原告之訴。（二）如受
      不利之判決，願供擔保請准宣告免為假執行。
三、被告己○○雖未於言詞辯論期日到場，惟其提出書狀（見本
    院卷第64頁）辯以：
    其家族居住系爭土地上已逾百年，該地自清朝起歷經日治時
    期、光復後均屬無人所有土地，原告以不當手段取得所有權
    登記，相關行政機關不察即准予登記。其所有居住之溪頭路
    127號房屋不再修繕，待其終老再行拆除等語，並聲明：駁
    回原告之訴及其假執行之聲請。
四、原告主張系爭土地登記簿所載之所有權人名義為「庚○○」
    ，被告等人所有之建物分別坐落於附圖所示A部分面積70.02
    平方公尺、B部分面積86.56平方公尺、C部分面積79.55平方
    公尺、D部分面積63.04平方公尺等情，為被告所不爭執，並
    有系爭土地登記簿謄本（見本院卷第10頁）及本院勘驗筆錄
    （見本院卷第218頁）與土地附丈成果圖附卷可稽，足堪認
    屬真實。惟原告另主張「庚○○」、「媽祖宮」乃同一寺廟
    ，其為系爭土地之所有權人，被告等人均屬無權占有等事實
    ，則為被告所爭執，並以上開情詞置辯。是本件兩造爭執要
    點厥為：
（一）台北縣新莊「媽祖宮」、「庚○○（媽祖宮）」、「庚○○（媽祖宮）」是否為同一寺廟，有無當事人能力。
（二）原告是否為系爭土地之真實所有權人。
（三）被告是否無權占有系爭土地。
五、台北縣新莊「媽祖宮」、「庚○○（媽祖宮）」、「庚○○
    （媽祖宮）」是否為同一寺廟，有無當事人能力：
（一）原告陳稱其原名稱為媽祖宮現名稱為庚○○，於54年間即
      辦理寺廟登記之情，已據其提出台北縣寺廟登記證為證（
      見本院卷第8頁），經核該寺廟登記證所載名稱為「庚○○（媽祖宮）」，審酌該登記證之名稱記載方式，應可解
      為正式廟名為庚○○，所奉祀主神為媽祖。再參照台灣早
      期漢民開發歷程，各地區立廟信仰奉祀媽祖，民間均同稱
      以媽祖宮，惟為區別各地區所立之媽祖宮，乃有正式名稱
      諸如馬公「天后宮」、北港「朝天宮」、新港「奉天宮」
      、大甲「鎮瀾宮」、板橋「慈惠宮」種種不同之廟名，用
      以識別何地區之媽祖宮。是原告主張其原名稱為媽祖宮現
      名稱為庚○○，寺廟登記證之記載「庚○○（媽祖宮）」
      ，係為表明原告名稱沿革之情，應不違社會普遍認知，勘
      信台北縣新莊「媽祖宮」與台北縣新莊「庚○○」為同一
      寺廟。故被告所辯本件原告非以「庚○○（媽祖宮）」之
      名義起訴，其起訴不合法云云，顯不足採信。
（二）按有權利能力者，有當事人能力，民事訴訟法第40條第1
      項定有明文；又寺廟財產為寺廟所有，監督寺廟條例第6
      條定有明文，故寺廟雖未依民法規定為法人之登記，苟依
      上開條例辦理寺廟登記，即有權利能力（最高法院80年度
      台上字第437號判決參照）。本件原告已辦理寺廟登記，
      並享有獨立之財產，有台北縣寺廟登記證及土地登記謄本
      等在卷可稽，依上開說明，自屬具有當事人能力。被告所
      辯原告庚○○應具有訴訟法上之當事人能力之詞，要無足
      採。
六、原告是否為系爭土地之真實所有權人：
（一）按依土地法所為之登記，有絕對效力，土地法第43條定有
      明文；又物之所有權具有排他性，一物之上不能同時存在
      二以上之完全所有權，已登記之不動產物權，苟未塗銷登
      記，依土地法第43條規定，有絕對之效力，不能承認同一
      不動產同時有另一所有權之存在，即使已登記之所有權其
      登記具有無效之原因，但於該他人未提起塗銷登記之訴並
      獲得勝訴之確定判決以前，究難否定其登記所生之效力（
      最高法院72年度台再字第20號、87年度台上字第173號判
      決參照）。本件系爭土地登記日期為36年7月1日，登記原
      因記載為總登記，依臺灣地籍釐整辦法第4 條第3項規定
      ，凡在光復前日本政府已辦不動產登記之區域，不動產權
      利人辦畢繳驗憑證換發權利書狀者，視為已依照土地法辦
      理土地總登記，且受土地法第43條所定登記效力之保障，
      並適用民法物權編關於登記之規定，此有最高法院86年度
      台上字第1440號裁判可茲參酌。因此，系爭土地之登記原
      因既載明為總登記，參諸上開說明，即屬已登記之不動產
      ，則在真正權利人依法塗銷其登記前，無從撼動原告依土
      地法第43條完成登記取得所有權之絕對效力。被告徒以本
      件原告之土地總登記，係依據日治時代土地台帳謄本為之
      ，其土地總登記有重大瑕疵，係屬屬無效云云為抗辯，自
      不足取。
（二）被告抗辯系爭土地總登記之所有人「媽祖宮」並非原告，
      土地更名登記具有重大瑕疵而無效云云。查原告提出寺廟
      登記檔存資料（見本院卷第178至188頁），其中台北縣政
      府民政局社會課於42年5月30日撰寫簽稿及報告載明「庚○○（俗稱媽祖宮）」、寺廟登記概況表所載寺廟類別「
      新莊庚○○（媽祖宮）」及寺廟財產登記表載明：「本廟
      土地畝數，耕地十三甲、山地二百四十七甲、荒地五十甲
      」之情；又寺廟登記及相關變更登記，雖以縣市政府為主
      管機關，惟其作業流程係由提出申請之寺廟將申請資料送
      交鄉鎮市公所，公所初審後轉送縣市政府複審，複審通過
      後，將核准登記或變更之同意函及登記表函復公所，再由
      公所交予申請人，此有原告提出之台北縣政府辦理寺廟登
      記、寺廟信徒變動登記、寺廟負責人變動登記等標準作業
      流程說明可稽（見本院卷第190至197頁），故原告所述鄉
      鎮市公所乃寺廟相關事項登記作業職權機關之一，被告所
      辯新莊市公所與寺廟登記無關之詞，尚不足採信。從而被
      告依據日據時代土地台帳謄本登記之所有權人分別有媽祖
      宮及庚○○二者，即主張兩者並非同一主體，尚屬無據，
      被告又無法提出系爭土地屬於另一權利主體「媽祖宮」之
      證據，其等所辯，即無理由。
（三）被告另辯稱原告捐地匾額所載祀田為10甲，系爭土地登記
      有明顯重大瑕疪，系爭土地位於10甲之外云云。經查被告
      提出之被證10祀田匾文（見本院卷第108頁），所載李武
      侯李維芝係將「九芎林山埔」獻為原告之祀田，其中所言
      「新莊司主周勘明成熟田十甲零餘，埔田坡塘不在丈內核
      對」之詞，觀其前後文義，應指捐地祀田中有10甲零餘為
      成熟田，埔田坡塘則未在丈內核對，而非被告所辯全部之
      捐地只有祀田10甲餘，故原告主張祀田包括成熟田及埔田
      、坡塘等媽祖田土地300餘甲，系爭土地為捐獻之廟產，
      堪認真實。
七、被告是否無權占有系爭土地：
（一）被告辯稱早於87年間，其等即符合時效取得系爭土地地上
      權之要件，而原告係98年間始對之提起本案民事拆屋還地
      等訴訟，於符合時效取得地上權要件以前，根本無私權爭
      執之問題，應已具有時效取得地上權要件及無私權爭執等
      二要件，其為有權占有等語為辯。
（二）按地上權為一種物權，主張取得時效之第一要件須為以行
      使地上權之意思而占有，若依其所由發生之事實之性質，
      無行使地上權之意思者，非有變更為以行使地上權之意思
      而占有之情事，其取得時效，不能開始進行，此有最高法
      院64年台上字第2552號判例可資參照。
（三）經查，被告自陳其等迄今仍於系爭土地上耕作居住，乃係
      嗣承其等之先祖與「四結首」間之耕佃關係，及渠等與「
      四結首」後代子孫間或因租賃、或因永佃等之關係而占有
      ，係以永佃權之意思一脈相承而占有系爭土地，自當得因
      時效取得而主張「地上權」之登記，要無疑義云云。惟依
      本院勘驗筆錄及土地附丈成果圖所示，本件原告訴請返還
      之土地其上均有被告之地上建物，顯非如被告所辯迄今仍
      於系爭土地上耕作。再者，依被告所辯係承襲先人之租賃
      、或因永佃等之關係而占有土地之情，縱屬真實，其占有
      系爭土地均係本於永佃權及租賃權，非以行使地上權之意
      思而占有，自應無時效取得地上權可言。雖98年間被告曾
      申請地政事務所，就系爭土地測繪他項權利位置圖（見本
      院卷第56至58頁），外觀上顯示以地上權人之意思占有，
      ，亦僅得認其自斯時起有民法第945條所定變為以地上權
      之意思而占有，是被告地上權之取得時效，亦未逾20年之
      取得時效期間，且因時效取得地上權者，僅係取得登記請
      求權而已，在尚未登記為地上權人之前，仍不能對抗土地
      所有權人。
（四）至於另被告己○○辯稱系爭土地屬無人所有，其非無權正
      有云云，因系爭土地依土地法第43條規定，登記為原告所
      有有絕對之效力，已述於上，是其所辯無人所有之情，顯
      非真實可採。
（五）按所有人對於無權占有或侵奪其所有物者，得請求返還之
      ；對於妨害其所有權者，得請求除去之，民法第767條定
      有明文。被告既未因時效而取得系爭土地之地上權，復不
      能證明其具有占用系爭土地之正當權源，依上開規定，原
      告本於系爭土地之所有權人地位，請求被告戊○○應將
      如附圖所示A部分、丙○○應將如附圖所示B部分、乙○○、甲○○應將如附圖所示C部分、己○○應將如附
      圖所示D部分土地上之建物拆除騰空，將該占用部分土地
      返還予原告，為有理由。
八、末按無法律上之原因而受利益，致他人受損害者，應返還其
    利益，民法第179條前段定有明文；又無權占有他人土地，
    可能獲得相當於租金之利益，為社會通常之觀念(最高法院
    61年台上字第1695號判例參照）。本件被告等所有建物無權
    占有原告所有系爭土地，已如上述，則被告等受有相當於租
    金之利益，致原告受有相當於租金之損害，原告依民法第17
    9條不當得利返還請求權之法律關係，請求被告等返還相當
    於租金之不當得利，於法尚無不合，應予准許。所應審究者
    為被告所受相當於租金利益之計算，分述如下：
（一）系爭土地之地目雖為「建」，被告等無權占有使用於建築
      房屋供居住使用，應依土地法第105條、同法第97條租地
      建屋租金計算規定，計算其相當於租金之利益。按城市地
      方房屋之租金，以不超過土地及其建築物申報總價額年息
      10％為限，土地法第97條第1項定有明文，此項規定於租
      用基地建築房屋準用之。「土地法第97條所謂土地及建築
      物之總價額，土地價額依法定地價…」、「土地所有權人
      依本法所申報之地價，為法定地價。」土地法施行法第25
      條、土地法第148條分別定有明文。查本件原告所有系爭
      土地，93年1月之申報地價每平方公尺為7120元、96年1月
      之申報地價每平方公尺則為8720元，有原告提出之土地地
      價謄本卷為憑（見本院卷第93頁）。再系爭土地上被告建
      物正門前供通行之道路狹窄彎曲、高低起伏，且道路另一
      側為水泥護堤，無商業活動，此經本院勘驗製有筆錄可稽
      （見本院卷第219頁）。斟酌被告等利用系爭土地建築房
      屋居住使用之經濟價值等情狀，其所受相當於租金之利益
      ，以申報地價年息5％計算，方為合理，原告主張應以10
      ％計算，其逾此5％部分之主張，應不足取。再原告請求
      被告返還起訴前5年所受不當得利，應採93年6月18日至
      95年12月31日止以93年1月之申報地價每平方公尺7120 元
      、96年起則採96年1月之申報地價每平方公尺8720元為
      其計算標準，原告起訴未區分起訴前5年有2次不同申報地
      價，均以高價之8720元為唯一計價標準，亦有不當。爰分
      別計算各被告應返還之利得如下：
（二）被告戊○○所有建物占有系爭土地面積70.02平方公尺，
      93年6月18日至95年12月31日止（概以2.5年計期）不當得
      利為6萬2318元（計算式：7120×70.02×5％×2.5＝6231
      8）；96年1月起至起訴止（亦概以2.5年計期）不當得利
      為7萬6322元（計算式：8720×70.02×5％×2.5＝76322
      ），合計起訴前5年之不當得利共為13萬8640元。另自98
      年6月19日起至返還系爭土地之日止，按年計算之不當得
      利為3萬529元（計算式：8720×70.02×5％＝30529）。
（三）被告丙○○占有系爭土地面積86.56平方公尺，93年6月18
      日至95年12月31日止（概以2.5年計期）不當得利為7萬70
      38元（計算式：7120×86.56×5％×2.5＝77038）；96年
      1月起至起訴止（亦概以2.5年計期）不當得利為9萬4350
      元（計算式：8720×86.56×5％×2.5＝94350），合計起
      訴前5年之不當得利共為17萬1388元。另自98年6月19日起
      至返還系爭土地之日止，按年計算之不當得利為3萬7740
      元（計算式：8720×86.56×5％＝37740）。
（四）被告乙○○、甲○○所有建物占有系爭土地面積79.55平
      方公尺，93年6月18日至95年12月31日止（概以2.5年計期
      ）不當得利為7萬800元（計算式：7120×79.55×5％×2.
      5＝70800）；96年1月起至起訴止（亦概以2.5年計期）不
      當得利為8萬6710元（計算式：8720×79.55×5％×2.5＝
      86710），合計起訴前5年之不當得利共為15萬7510元。另
      自98年6月19日起至返還系爭土地之日止，按年計算之不
      當得利為3萬4684元（計算式：8720×79.55×5％＝34684
      ）。
（五）被告己○○所有建物占有系爭土地面積63.04平方公尺，
      本件原告係於98年7月23日追加起訴被告己○○，故計算
      起訴前5年期間，分別為93年7月22日至95年12月31日止（
      概以2年5月計期）不當得利為5萬4310元（計算式：7120
      ×63.04×5％×2又5/12＝54310）；96年1月起至追加起
      訴止（以2年7月計期）不當得利為7萬912元（計算式：87
      20×63.04×5％×2又7/12＝70912），合計追加起訴前5
      年之不當得利共為12萬5222元。另自98年7月23日起至返
      還系爭土地之日止，按年計算之不當得利為2萬7485元（
      計算式：8720×63.04×5％＝27485）。
（六）從而，原告請求被告等返還起訴前5年之不當得利，及至
      被告返還土地之日止按年計算之將來不當得利請求，於法
      尚非無據，應予准許如上計算式所示，逾此部分之請求，
      則不足採。至於被告乙○○、甲○○所有建物共同占用得
      利之事實，其等因此應給付之金錢，原告請求如任一被告
      已為給付，於其已給付範圍內，另一被告免為給付，亦屬
      合理可採。
九、綜上所述，原告主張依據所有權人之所有物返還請求權，請
    求被告拆屋還地，及依據不當得利請求權，訴請被告給付上
    開准許之金額及自起訴狀繕本送達翌日即98年7月14日起算
    （追加被告己○○則自追加狀繕本送達翌日即98年7月30日
    起算）之法定遲延利息，為有理由，應予准許，逾此範圍部
    分之請求則為無理由，應予駁回，爰判決如主文所示。並依
    原告及被告戊○○、丙○○、乙○○、甲○○之聲請，與己○○部分依民事訴訟法第392條第2項職權規定，各酌定如主
    文所示相當擔保金額，為准免假執行之宣告；至於原告敗訴
    部分，其假執行之聲請失所附麗，併予駁回。本件事證已臻
    明確，兩造其餘攻擊防禦方法，核與判決結果無影響，爰不
    一一論述，併此敘明。
丙、據上論結，本件原告之訴為一部有理由、一部無理由，依民
    事訴訟法第385條第1項、第79條、第390條第2項、第392條
    第2項，判決如主文。
中    華    民    國    99    年    4     月    27    日
                  民事第二庭    法  官  陳財旺
以上正本係照原本作成
如對本判決上訴，須於判決送達後20日內向本院提出上訴狀
中    華    民    國    99    年    4     月    27    日
                                書記官  林珊慧

司法院資訊處製作；財團法人民間司法改革基金會備份。
